【裁判字號】    95,選訴,20
【裁判日期】    951219
【裁判案由】    賄選
【裁判全文】
臺灣屏東地方法院刑事判決          95年度選訴字第20號
公  訴  人  臺灣屏東地方法院檢察署檢察官
被      告  丙○○
選任辯護人  林春華律師
上列被告因賄選案件，經檢察官提起公訴（95年度選偵字第105
號、第107 號），本院判決如下：
    主  文
丙○○連續對於有投票權之人，交付賄賂，而約其投票權為一定
之行使，處有期徒刑年陸月，褫奪公權年。
    事  實
一、丙○○為第18屆屏東縣滿州鄉響林村村長候選人，平日並以
    販魚為業，冀圖於民國95年6 月10日舉辦之該屆地方公職候
    選人選舉投票日能順利當選村長，竟基於對有投票權之人交
    付賄賂，而約其投票權為一定行使之概括犯意，於95年4 月
    底、5 月初，即該次選舉活動期間內，連續按每戶致贈旗魚
    肉塊約2 至3 斤（市價約每台斤新臺幣200 元至250 元）為
    對價，以明示或默示要求投票給予支持之方式，對甲○○、
    乙○○、丁○○、戊○○、張胡秋玉、宋洪拾妹等有投票權
    之人賄選而約其投票權為一定之行使，嗣為法務部調查局屏
    東縣調查站據報會同屏東縣警察局恆春分局約談上開人等而
    查獲。
二、案經屏東縣警察局恆春分局報告臺灣屏東地方法院檢察署檢
    察官偵查起訴。
    理  由
一、證據審查部分：
  (一)按被告以外之人（含證人、鑑定人、告訴人、被害人、共同
    被告等）於審判外之陳述雖不符刑事訴訟法第159 條之1 至
    之4 等4 條之規定，而經當事人於審判程序同意作為證據，
    法院審酌該言詞陳述或書面陳述作成時之情況，認為適當者
    ，亦得為證據，刑事訴訟法第159 條之5 第1 項定有明文。
    其立法意旨在於傳聞證據未經當事人之反對詰問予以核實，
    原則上先予排除，惟若當事人已放棄反對詰問權，於審判程
    序中表明同意該等傳聞證據可作為證據；基於尊重當事人對
    傳聞證據之處分權，及證據資料愈豐富，愈有助於真實發見
    之理念，且強化言詞辯論，使訴訟程序得以順暢進行，上開
    傳聞證據亦均具有證據能力。證人宋洪拾妹、張胡秋玉於警
    詢中所為之證言，經被告丙○○於本院審理時，明示不爭執
    其證據能力，本院審酌2 人警詢筆錄係在法務部調查局屏東
    縣調查站內，調查局人員平日辦公所在之處所，由具有司法
    警察身分之調查員依法同步錄音下製作，證人並於陳述完畢
    閱讀筆錄核閱後，在筆錄末尾簽名暨按捺指印以為特定人格
    之標示等情，其虛偽製作或違反證人自由意志而為陳述之機
    會極微，認以其警詢中之陳述有證據能力為適當。
  (二)被告以外之人於偵查中向檢察官所為之陳述，除顯有不可信
    之情況者外，得為證據，刑事訴訟法第159 條之1 第2 項定
    有明文。證人甲○○於偵查中經具結後向檢察官所為之陳述
    ，固與其在本院審理時結證之內容相違，然依其在本院陳述
    意旨，雖以罹患重聽，完全不知警偵詢問內容云云為由，一
    概推翻偵查中之陳述，依其偵查中與檢察官詢答內容，不僅
    陳述流暢，條理清晰，全無可疑為誤解題意所為，遑論為其
    嗣後在本院行交互詰問時所稱係在聽不見所問內容之下信口
    虛應而成，況依其在本院審理時在庭表現，除未有所稱因重
    聽而不能聽聞受訊內容情事，猶自承除重聽外，並無幻聽等
    異常症狀，依常情，顯不可能在全然不知受詢事項之情形下
    ，能無端為此完整而合乎邏輯，並偶合於詢問意旨之陳述，
    此外，依現有卷證復無可認其與證人張胡秋玉於偵查中均經
    具結後所為陳述有何顯不可信之情況，均應認為有證據能力
    。
  (三)卷附屏東縣恆春區漁會95年9 月20日恆區漁業字第0934號函
    ，係該漁會就職掌事項經本院依職權以相關待證事項函詢所
    為之回復，除據被告丙○○於本院審理時不爭執其證據能力
    ，依其性質乃就其日常職掌業務查證所為之證明文書，依現
    有卷證復無任何可疑其不可信之情況，應認為有證據能力。
二、前揭被告丙○○於競選屏東縣響林村村長期間，以旗魚肉分
    送甲○○、張胡秋玉、宋洪拾妹等人之事實，除據被告丙○○於警、偵詢中及本院審理時自承外，業經證人張胡秋玉、
    宋洪拾妹於警詢中證述，證人張胡秋玉、甲○○於偵查中結
    證在卷。另訊據被告丙○○於本院審理時，固矢口否認賄選
    及以旗魚肉贈予乙○○、丁○○、戊○○等3 人情事，並以
    伊饋贈旗魚肉予甲○○等左右鄰居之原因，係因渠等經常向
    伊買魚，乃以賣剩的魚頭、魚尾等較無價值之零碎部分贈予
    之，並非作為要求投票支持之對價云云置辯。惟查：
  (一)前揭時地被告丙○○對證人饋贈之內容及方式，係以貨車將
    已去頭去尾而僅餘魚身之精華部分，按魚身形狀橫切為（橢
    圓）長軸約12公分至20公分、厚度約12公分之完整旗魚肉塊
    ，送往證人住處分送之，依當時該地所在恆春漁會地區一般
    零售市場行情，每斤價格約新臺幣（下同）200 元至250 元
    ，不僅非零星無價值部分，贈予對象除甲○○、張胡秋玉、
    宋洪拾妹等人外，尚包括乙○○、丁○○、戊○○3 人，其
    交付魚肉時，猶分別明示或默示要求在該次選舉中投票支持
    等情，業經證人丁○○、戊○○、乙○○於本院審理時到庭
    具結並接受交互詰問，及證人甲○○於偵查中結證綦詳，並
    經本院依職權向屏東縣恆春區漁會函詢而據該會以95年9 月
    20日恆區漁業字第0934號函復在卷。
  (二)被告丙○○雖以證人丁○○、戊○○、乙○○3 人均為其競
    選對手胡哲彰之親友，所述與事實不符云云置辯，惟姑不論
    一般賄選犯罪之目的，原在藉提供利益以影響、改變投票權
    人之意向，甚至積極動搖競選對手之票源，其以對手親友為
    行賄對象者，原屬常見，茲證人丁○○、戊○○、乙○○與
    被告丙○○既無仇隙，3 人於本院審理時所為之陳述，及證
    人甲○○於偵查中之證詞，復均已經具結以為真實性之擔保
    ，內容猶均同時發生指摘渠各人自身行為亦構成投票受賄罪
    之效果，與一般為求自保而卸責他人之情節迥異，殊可採信
    。
  (三)又證人宋洪拾妹、張胡秋玉於警、偵詢中雖均表示被告丙○○於交付魚肉時，並未以口頭要求給予支持，然依2 人所證
    ，於前揭時地收受饋贈時，既均知悉被告丙○○為村長候選
    人，證人張胡秋玉並表示雖曾向被告丙○○買魚，但從未獲
    饋贈；證人宋洪拾妹亦證稱4 、5 年來不曾收得被告丙○○
    任何贈與等語，顯與被告丙○○所辯係經常性以售餘殘料結
    交熟客等情有異，茲被告丙○○既投身競選，明知其參選情
    事為證人所知悉而仍以上開具有相當價值之財物饋贈，其意
    欲使受贈者決意投票支持為報之寓意，並為具備正常心智之
    相對人所當然理解之情，至為顯明，其對於有投票權之人交
    付賄賂而約以投票權為一定行使之犯行，堪予認定。
  (四)另證人甲○○於本院審理時經傳喚到庭，雖翻異前詞，並證
    稱其從未獲被告丙○○贈予魚肉云云，然此不僅與其警、偵
    詢中歷歷證述之內容迥異，亦與聲請傳喚伊到庭之被告丙○○所為供述不符，遑論其持以翻異前詞之理由猶與一般事理
    大相逕庭，已如前述，足徵其在本院所言，顯係迴護包庇之
    詞，不足採信。又辯護人於本院審理終結前，雖另以口頭聲
    請傳喚證人戊○○之妻潘黃明珠、證人丁○○之女友及其他
    村人魏行良、潘三朗、謝河昌等5 人，惟依現有卷證就被告
    丙○○之犯行既已足堪認定，辯護人所為聲請，經諭令以書
    狀陳報待傳證人地址資料並陳明待證事項，以供本院斟酌決
    定有無再開調查必要，而依被告丙○○不僅與其聲請之證人
    同村而居，猶具該村村長身分，亦無不能即為陳報情事，乃
    其至本件宣判期日前，均未為任何陳報，爰認無另為調查之
    必要，附此敘明。本件被告犯罪事證已臻明確，應依法論科
    。
三、核被告丙○○前揭所為，係犯公職人員選舉罷免法第90條之
    1 第1 項之對於有投票權之人，交付賄賂，而約其投票權為
    一定行使罪。其犯行雖同時該當刑法第144 條第1 項之投票
    行賄罪，惟因公職人員選舉罷免法第90條之1 第1 項之投票
    行賄罪與刑法第144 條第1 項之投票行賄罪間，有特別法與
    普通法之關係，依中央法規標準法第16條規定之法律適用原
    則，應優先適用公職人員選舉罷免法第90條之1 第1 項之投
    票行賄罪處斷。該罪法定刑關於併科罰金部分，依94年2 月
    2 日修正公布，並於被告行為後自95年7 月1 日起施行之刑
    法第33條第5 款規定：「罰金：新臺幣1,000 元以上，以百
    元計算之。」較諸修正前刑法第33條第5 款為「罰金：1 元
    以上。」之規定，並未較有利於被告，依刑法第2 條第1 項
    前段規定，就法定刑關於罰金部分之適用，應依行為時之法
    律即修正前刑法第33條第5 款之規定。其先後多次行為，時
    間緊接，手法相同，並觸犯構成要件相同之罪，顯係基於概
    括犯意反覆為之，有連續犯之關係，雖94年2 月2 日修正公
    布之刑法於被告前開犯行後，已自95年7 月1 日施行，修正
    後刑法刪除第56條關於連續犯之規定，雖非犯罪構成要件變
    更，但影響行為人刑罰法律效果，自屬法律變更，比較被告
    行為時即修正前刑法之規定，其多次犯行應論以1 罪而加重
    其刑至2 分之1 ；若適用修正後刪除連續犯規定之結果，所
    犯多次犯行應分別論以數罪，是修正後規定並未較有利於被
    告，依刑法第2 條第1 項規定，應適用行為時之法律即修正
    前刑法第56條連續犯之規定，論以連續對於有投票權之人，
    交付賄賂而約其投票權為一定行使罪，並加重其刑。
四、爰審酌被告丙○○之年齡、品行、智識能力、犯罪手段、對
    於法益所生侵害之程度，其為43年9 月7 日出生、受有國中
    補校畢業教育程度、以販魚為業之人，有年籍資料在卷可參
    ，本件犯罪時年逾半百，竟不知安分守法，前曾因過失傷害
    案件，經本院73年度交易字第27號判處有期徒刑5 月確定，
    於73年9 月6 日易科罰金執行完畢，旋因犯賭博罪，經臺灣
    高等法院臺南分院79年度上易字第836 號判處有期徒刑8 月
    ，罰金5,000 （銀）元確定，80年間經臺灣高等法院高雄分
    院以80年度聲減字第3005號裁定減為有期徒刑4 月，80年5
    月30日易科罰金執行完畢，嗣又犯賭博罪，經本院85年度潮
    簡字第506 號判處罰金6,000 元，於86年6 月18日繳納罰金
    執行完畢，有臺灣高等法院被告前案紀錄表及臺灣屏東地方
    法院檢察署刑案資料查註紀錄表各1 份在卷可按，素行欠佳
    ，其此為競選村長公職而賄選，以交付旗魚肉塊為對價及其
    價值，並考量其賄選持續之期間、行賄人數，嗣後並已如願
    當選村長，及其犯罪後態度等一切情狀，量處如主文所示之
    刑，以資儆懲。又被告丙○○係犯公職人員選舉罷免法第5
    章妨害選舉罷免處罰罪章之罪，經宣告如主文所示之有期徒
    刑，均應併依公職人員選舉罷免法第98條第3 項規定，宣告
    褫奪公權3 年。
五、末按，公職人員選舉罷免法第90條之1 第3 項固規定預備或
    用以行求期約或交付之賄賂，不問屬於犯人與否，沒收之。
    惟其賄賂如已交付予有投票權之人收受，因收受者係犯刑法
    第143 條第1 項之投票受賄罪，其所收受之賄賂應依同法條
    第2 項之規定沒收之，如全部或一部不能沒收時，追徵其價
    額。故犯投票行賄罪者，其已交付之賄賂，自應依刑法第14
    3 條第2 項規定，於其對向共犯所犯投票受賄罪為沒收或追
    徵其價額之從刑宣告，不得再依上開公職人員選舉罷免法規
    定沒收。茲本件偵查中經搜索被告丙○○支配之處所，固據
    扣得其所有旗魚肉等物，然被告丙○○既以販魚為業，該扣
    得魚肉是否亦屬其供預備賄選犯罪使用，或為日常營業販售
    之物，尚屬不能證明，自應為有利於被告丙○○之認定，不
    予宣告沒收；又其前開持以交付予證人等有投票權人之旗魚
    肉塊，既經交付並據證人證述已烹煮食用而消費，揆諸前開
    說明，爰不於本案為沒收之宣告，附此敘明。
據上論斷，依刑事訴訟法第299 條第1 項前段，公職人員選舉罷
免法第90條之1 第1 項、第98條第3 項，刑法第2 條第1 項、第
11條、94年2 月2 日修正公布前刑法第56條、第37條第2 項，判
決如主文。
本案經檢察官鍾仁松到庭執行職務
中    華    民    國    95    年    12    月    19    日
                  刑事第二庭  審判長法  官  羅森德
                                    法  官  蘇碧珠
                                    法  官  陳松檀
以上正本證明與原本無異。
如不服本判決應於收受本判決送達後10日內向本院提出上訴書狀
，其未敘述上訴理由者，並得於提起上訴後10日內向本院補提理
由書狀（均須按他造當事人之人數附繕本）「切勿逕送上級法院
」
                                    書記官  林祥玉
中    華    民    國    95    年    12    月    19    日
附錄本件判決引用之法條：
公職人員選舉罷免法第90條之1
對於有投票權之人，行求期約或交付賄賂或其他不正利益，而約
其不行使投票權或為一定之行使者，處3 年以上10年以下有期徒
刑，得併科新臺幣1 百萬元以上1 千萬元以下罰金。
預備犯前項之罪者，處 1 年以下有期徒刑。
預備或用以行求期約或交付之賄賂，不問屬於犯人與否，沒收之
。
犯第1 項或第2 項之罪，於犯罪後6 個月內自首者，減輕或免除
其刑；因而查獲候選人為正犯或共犯者，免除其刑。
犯第1 項或第2 項之罪，在偵查中自白者，減輕其刑；因而查獲
候選人為正犯或共犯者，減輕或免除其刑。


司法院資訊處製作；財團法人民間司法改革基金會備份。
